【裁判字號】    98,消債更,1177
【裁判日期】    981013
【裁判案由】    聲請更生程序
【裁判全文】
臺灣高雄地方法院民事裁定          98年度消債更字第1177號
聲  請  人  甲○○
上列當事人因消費者債務清理事件聲請更生，本院裁定如下：
    主  文
聲請駁回。
聲請費用由聲請人負擔。
    理  由
一、聲請意旨略以：聲請人前未曾依「中華民國銀行公會會員辦
    理消費金融案件無擔保債務協商機制」請求共同協商債務清
    償方案，後於消費者債務清理條例施行後乃向最大債權金融
    機構即台新國際商業銀行股份有限公司（下稱台新銀行）請
    求協商，協商方案為分二階段72期，利率0%，每期還款新臺
    幣（下同）5,000 元，因聲請人無法接受而未成立。而聲請
    人每月薪資所得僅15,000元，聲請人雖有領取身心障礙、低
    收入戶補助，然扣除必要生活費用及扶養費用共計27,000元
    後即不能清償債務，而聲請人所負無擔保或無優先權之債務
    總額並未逾1,200 萬元，復未經法院裁定開始清算程序或宣
    告破產，爰依法聲請更生等語。
二、按「為使負債務之消費者得依本條例所定程序清理其債務，
    以調整其與債權人及其他利害關係人之權利義務關係，保障
    債權人之公平受償，謀求消費者經濟生活之更生及社會經濟
    之健全發展，特制定本條例。」、「債務人不能清償債務或
    有不能清償之虞者，得依本條例所定更生或清算程序，清理
    其債務」，消費者債務清理條例第3 條定有明文。是消費者
    債務清理條例之立法，其中心思想乃認陷於經濟上困境之消
    費者若任其於惡性循環之債務窘境中自生自滅，其將衍生嚴
    重之社會問題，致難以維持安定之社會經濟秩序，故有予之
    分別情形依更生或清算之程序清理其債務之必要，藉以妥適
    調整其與各相關債權人等間之權利義務關係，以謀求消費者
    經濟生活之更生機會，從而健全社會經濟發展。惟私法上之
    債之關係，係以當事人間之信賴關係為基礎，為社會經濟組
    織之重要支柱。當事人於以法律行為追求自己之利益之際，
    亦應顧及對方之利益，並考量債權債務在社會上之作用，本
    於誠實及信用之原則，行使其債權及履行其債務。故債務人
    之消費者欲以上開條例為其所負義務之調整者，自應本於誠
    信原則之本旨，僅在其不能清償債務或有不能清償之虞而使
    其陷於經濟上之困境時始得准許之。以避免其藉此善意之立
    法而惡意圖謀減免債務，致使社會陷於道德之危險，並因此
    使信用緊縮而造成社會經濟之動盪。
三、聲請人主張其於前業向最大債權人即台新銀行請求共同協商
    債務清償方案，惟因聲請人未能接受台新銀行提出之還款方
    案（二階段還款，共72期，利率0%，每期還款5,000 元）致
    協商不成立，是台新銀行於民國98年6 月30日通知聲請人等
    情，有前置協商不成立通知書乙紙在卷可稽（見本院卷第12
    頁），則依前揭條文之規定及說明，其自應有不能清償債務
    或有不能清償之虞，且此情形業使其陷於經濟上之困境時，
    法院始須准之進行更生或清算。
四、聲請人固以其對金融機構因消費借貸所負之債務計達3,566,
    813 元，而其每月薪資收入約僅15,000元，於扣除膳食、通
    信、交通費及生活物資費用每月約10,000元，房屋租金費用
    每月9,000 元及扶養子女費用每月8,000 元，共計27,000元
    ，業幾無法維生而已不能清償債務等語為本件更生之聲請，
    並提出債權人清冊、財產及收入狀況說明書、戶籍謄本、綜
    合所得稅各類所得資料清單及財產歸屬資料清單、財團法人
    金融聯合徵信中心當事人綜合信用報告、低收入戶證明書、
    前置協商不成立通知書、勞工保險被保險人投保資料表等件
    為證，惟查：
（一）按消費者債務清理條例之立法目的，係為使不幸陷入經濟
      困境之人得以清理債務、重建生活，並在清理過程中能保
      有符合人性尊嚴之最低基本生活，而非在維持債務人過去
      慣常之寬逸生活，是於評估債務人清償債務之能力時，並
      非任其主張生活費用之數額，否則將造成揮霍無度以致清
      償債務能力降低之人，反而更容易進入更生程序之歧異現
      象，是本院參酌內政部社會司所公告98年度高雄市低收入
      戶最低生活費用每人每月為11,309元，係按照政府公布最
      近1 年平均每人消費支出（包含食品費、衣著鞋襪費、房
      租水電費、家居管理費、醫療保健費、交通通訊費、娛樂
      教育費及雜項支出）60 %訂定，認聲請人每月必要生活費
      用（包含食、衣、住、行、強制性保險等）依此標準以每
      月11,309元計算，始屬合理，逾此範圍之支出尚無可採。
      是聲請人雖主張其每月膳食、通信、交通費及生活物資費
      用每月約10,000元，房屋租金費用每月9,000 元等語，然
      本院認應以前開內政部社會司所公告98年度高雄市低收入
      戶最低生活費用每人每月為11,309元即足。又聲請人主張
      尚須負擔扶養其女蕭宇辰每月費用支出8,000 元等語，以
      其女戶籍設在高雄市，參諸上述98年度高雄市每人每月最
      低生活費為11,309元計算，是聲請人主張其每月分擔之撫
      養費共8,000 元乙節，尚屬合理。
（二）聲請人陳述伊從事經絡按摩，目前每月薪資為15,000元等
      語，然聲請人以領有殘障手冊、低收入戶證明（見本院卷
      第30、31頁），每月尚有支領殘障補助費用7,000 元、低
      收入戶補助費5,000 元，是此，則以聲請人每月所得共27
      ,000元（15,000元+7,000元＋5,000 元＝27,000元），扣
      除每月必要支出之生活費用及扶養費用19,309元（11,309
      元+8,000元＝19,309元），尚餘7,691 元得用以清償金融
      機構，亦即聲請人應可負擔台新銀行提出之上述協商債務
      清償方案。是此，自不得認其已有不能償債務或有不能清
      償之虞之情事，是以其扣除必要生活費、扶養費用後之每
      月可支配金額於清償債務後之情況，自尚未陷於經濟上之
      困境而無得維持生活。
五、綜上所述，聲請人於聲請前既無不能清償債務或有不能清償
    之虞之情事，依上開說明及規定，其聲請之更生已有要件不
    備。從而，聲請人聲請本院裁定准予更生，為無理由，自應
    予以駁回。
六、依消費者債務清理條例第8 條、第151 條第5 項、第15條，
    民事訴訟法第78條，裁定如主文。
中    華    民    國    98    年    10    月    13    日
              民事第一庭    法      官  林岳葳
上為正本係照原本作成。
如不服本裁定，應於裁定送達後10日內，以書狀向本院提出抗告
，並繳納抗告費新臺幣1千元。
中    華    民    國    98    年    10    月    13    日
                            書  記  官  簡文清


司法院資訊處製作；財團法人民間司法改革基金會備份。
